臺灣高等法院臺南分院民事判決
109年度上易字第369號
上  訴  人  
即  原  告  李育杰  

訴訟代理人  顏伯奇律師(法扶律師)
上  訴  人  
即  被  告  陳昭慶  
訴訟代理人  林春發律師(法扶律師)
上列當事人間請求損害賠償事件，兩造對於中華民國109年10月1
6日臺灣嘉義地方法院108年度訴字第686號第一審判決各自提起
上訴，上訴人李育杰並擴張上訴聲明，本院於110年8月3日言詞
辯論終結，判決如下：
    主  文
原判決關於命上訴人陳昭慶給付逾新臺幣壹拾萬陸仟參佰元本息
部分，暨該訴訟費用之裁判均廢棄。
上開廢棄部分，上訴人李育杰在第一審之訴駁回。
上訴人陳昭慶其餘上訴、上訴人李育杰之上訴及擴張上訴均駁回
。
廢棄部分第一、二審訴訟費用，由上訴人李育杰負擔；駁回部分
第二審訴訟費用，由上訴人陳昭慶、李育杰各自負擔。
    事實及理由
壹、程序方面：
    按第二審訴之變更或追加，非經他造同意不得為之，但擴張
    或減縮應受判決事項之聲明者，不在此限，民事訴訟法第44
    6條第1項、第255條第1項第3款定有明文。本件上訴人李育
    杰依侵權行為法律關係，起訴請求上訴人陳昭慶給付新臺幣
    （下同）302萬9364元及法定遲延利息，原審判決陳昭慶給
    付57萬5815元本息，李育杰上訴，原聲明請求陳昭慶再給付
    23萬1566萬元本息，嗣於本院審理中，擴張上訴聲明請求陳
    昭慶再給付共62萬9433元本息（本院卷二第369頁），核與
    前開規定相符，應予准許。
貳、實體方面：
一、上訴人即原告李育杰主張：民國107年5月14日在其位於嘉義
    縣○○鄉○○村○○○0000號之住處倉庫前，因車子停放問題，與
    陳昭慶發生口角，雙方互相拉扯、毆打（下稱系爭傷害事件
    ），其受有頭部外傷併臉部擦傷、前額撕裂傷、右手擦傷、
    右手腕扭傷等傷害（下稱系爭傷害），陳昭慶因上開傷害行
    為，經臺灣嘉義地方法院（下稱嘉義地院）108年度易字第1
    54號刑事判決有罪在案。李育杰因系爭傷害事件，致頭、手
    部受有傷害，留有後遺症，減損勞動能力，需長期復健，爰
    請求陳昭慶賠償醫藥費用7650元、交通費用5萬7400元、不
    能工作及勞動能力減損57萬5517元、精神慰撫金127萬元等
    項，共計302萬9364元，及自起訴狀繕本送達翌日起之法定
    遲延利息（請求金額項目詳如附表所示）等語。【原審判命
    陳昭慶給付57萬5815元，及自108年7月18日起至清償日止，
    按年息百分之5計算之利息，並駁回李育杰其餘請求。李育
    杰、陳昭慶不服，均提起上訴，上訴部分如附表所示，李育
    杰其餘敗訴部分，未據上訴，非本院審理範圍】，李育杰上
    訴聲明：㈠原判決關於駁回後開第二項之訴部分暨該部分訴
    訟費用負擔之裁判均廢棄。㈡陳昭慶應再給付李育杰62萬943
    3元，及自108年7月18日至清償日為止，按年息百分之5計算
    之利息。就陳昭慶之上訴，答辯聲明：上訴駁回。
二、上訴人即被告陳昭慶抗辯：本件肇因於陳昭慶及配偶陳玉惠
    幫李育杰之母親李呂阿敏採收及搬運鳳梨，李育杰及配偶陳
    惠香藉口不讓陳昭慶、陳玉惠通行私設道路，李呂阿敏出面
    表示該私設道路其亦有持分，因而發生衝突，李育杰及陳惠
    香二人夥同其子李炫欣分持器物毆打陳昭慶，致陳昭慶受有
    右側第五至八根肋骨骨折、右側創傷性氣血胸、左眼鈍傷併
    外傷性青光眼、虹彩炎與視網膜水腫、右肩膀開放性傷口之
    初期照護、顏面鈍挫傷之初期照護、右背挫傷之初期照護、
    右側前臂挫傷之初期照護、右膝撕裂傷、左耳後瘀血等傷害
    ，較李育杰之傷勢更嚴重。又李育杰之傷僅為擦傷、扭傷，
    發生日期為107年5月14日，故僅有至佛教慈濟醫療財團法人
    大林慈濟醫院（下稱大林慈濟醫院）就診之醫療費用1200元
    與系爭傷害有關，其餘均無關；交通費用部分，李育杰所受
    之系爭傷害僅為皮肉傷，並不影響自行騎車、開車，顯無搭
    乘計程車就醫之必要，且未提出相關單據，自不得請求任何
    交通費用。工作損失部分，依大林慈濟醫院110年1月25日函
    覆之李育杰病況說明書，其受傷結果約需2-10週可以復原；
    另依國立成功大學醫學院附設醫院（下稱成大醫院）110年1
    月13日病情鑑定報告書，第一級或第二級右手腕扭傷以非手
    術治療，可回復工作能力之預估最長時間為70天。若為第三
    級手腕扭傷，預估最長時間為91天，原審判決依和順興診所
    之診斷證明書，認定李育杰18個月無法工作，顯然違誤。勞
    動能力減損部分，依成大醫院病情鑑定報告書所載，李育杰
    於109年5月26日在成大醫院鑑定之傷勢，與兩造107年5月14
    日發生之衝突無關，李育杰請求勞動能力減損，顯無理由。
    原審判准精神慰撫金8萬元已屬過高，李育杰二審再請求給
    付22萬元，亦無理由。又本件毆打事故之發生，係李育杰不
    讓陳昭慶通行私設道路，且和配偶陳惠香、子李炫欣一起毆
    打陳昭慶，故李育杰就本件事故之發生與有過失，應減低陳
    昭慶50%之賠償責任等語。上訴聲明：㈠原判決不利於陳昭慶
    部分廢棄。㈡廢棄部分，李育杰於第一審之訴駁回。就李育
    杰之上訴，答辯聲明：上訴駁回。
三、本件經依民事訴訟法第463條準用同法第270條之1第1項第3
    款規定，整理並協議簡化爭點後，確認兩造不爭執及爭執事
    項如下：
  不爭執事項：
　　㈠陳昭慶、陳玉惠夫妻於107年5月14日18時15分許，駕駛小
      貨車欲協助李育杰之母李呂阿敏載運鳳梨，將該小貨車停
      放在李育杰住處倉庫前，陳昭慶與李育杰因停車問題發生
      口角爭執，過程中李育杰之子李炫欣持鐵耙朝陳昭慶背部
      大力揮擊，陳昭慶因此受有「右側第五至八根肋骨骨折、
      右側創傷性氣血胸、左眼鈍傷併外傷性青光眼、虹彩炎與
      視網膜水腫、右肩膀開放性傷口之初期照護、顏面鈍挫傷
      之初期照護、右背挫傷之初期照護、右側前臂挫傷之初期
      照護、右膝撕裂傷、左耳後瘀血」等傷害；李育杰亦因而
      受有「頭部外傷併臉部擦傷、前額撕裂傷、右手擦傷、右
      手腕扭傷」等傷害（本院108年度上易字第622號刑事二審
      判決，原審卷第193-194頁）。
　　㈡上開傷害行為，嘉義地院108年度易字第154號刑事判處李
      育杰有期徒刑6月、陳昭慶有期徒刑3月，均得易科罰金，
      李育杰未上訴；陳昭慶提起上訴，經本院108年度上易字
      第622號刑事判決改判陳昭慶處拘役50日，如易科罰金，
      以新臺幣1仟元折算1日確定（原審卷第193-206頁）。
　　㈢陳昭慶對於李育杰因本件事故支出醫療費用1200元不爭執
      。
　　㈣李育杰為55年10月生，高中畢業，事故發生時為52歲，種
      植鳳梨為業，106年、107年之申報所得均為0，名下有財
      產0筆，總額為000萬0000元；陳昭慶53年7月生，國中畢
      業，事故發生時為54歲，務農兼擺路邊攤為業，106年、1
      07年之申報所得分別為0元、0萬0000元，名下有汽車0輛
      ，財產總額為0元(刑事一審卷二第35頁)。
　　㈤陳昭慶因同日衝突受傷，另對李育杰、陳惠香、李炫欣提
      起損害賠償訴訟，嘉義地院108年度訴字第687號判決李育
      杰等三人應連帶給付陳昭慶108萬9928元本息，兩造均提
      起上訴，現由本院110年度上字第131號審理中（本院卷第
      293-303頁）。
  爭執事項：
    ㈠李育杰請求陳昭慶給付如附表所示之項目及金額，有無理
      由？
    ㈡兩造就系爭事件應負之責任比例為何？　　
四、得心證之理由　　
　㈠陳昭慶、陳玉惠夫妻於107年5月14日18時15分許，駕駛小貨
    車欲協助李育杰之母李呂阿敏載運鳳梨，將該小貨車停放在
    李育杰住處倉庫前，陳昭慶與李育杰因停車問題發生口角爭
    執，過程中李育杰之子李炫欣持鐵耙朝陳昭慶背部大力揮擊
    ，陳昭慶因此受有「右側第五至八根肋骨骨折、右側創傷性
    氣血胸、左眼鈍傷併外傷性青光眼、虹彩炎與視網膜水腫、
    右肩膀開放性傷口之初期照護、顏面鈍挫傷之初期照護、右
    背挫傷之初期照護、右側前臂挫傷之初期照護、右膝撕裂傷
    、左耳後瘀血」等傷害；李育杰亦因而受有「頭部外傷併臉
    部擦傷、前額撕裂傷、右手擦傷、右手腕扭傷」等傷害，兩
    造之上開傷害行為，嘉義地院108年度易字第154號刑事判決
    ，處李育杰有期徒刑6月、陳昭慶處有期徒刑3月，均得易科
    罰金。李育杰未上訴，陳昭慶上訴後，本院108年度上易字
    第622號刑事判決改判陳昭慶處拘役50日，如易科罰金，以
    新臺幣1仟元折算1日確定等事實，兩造均不爭執（不爭執事
    項㈠、㈡），並經本院依職權調取上開刑事案件卷宗查閱明確
    ，堪信為真實。
　㈡按因故意或過失，不法侵害他人之權利者，負損害賠償責任
    ；不法侵害他人之身體或健康者，對於被害人因此喪失或減
    少勞動能力或增加生活上之需要時，應負損害賠償責任；不
    法侵害他人之身體、健康、名譽、自由、信用、隱私、貞操
    ，或不法侵害其他人格法益而情節重大者，被害人雖非財產
    上之損害，亦得請求賠償相當之金額，民法第184條第1項前
    段、第193條第1項、第195條第1項分別定有明文。陳昭慶因
    系爭事件，不法傷害李育杰之身體，陳昭慶應負侵權責任，
    李育杰請求賠償之項目及金額，分述如下：　
　　1.醫療費用：
　　　李育杰主張因治療系爭傷害，支出醫療費用共7650元，固
      據提出大林慈濟醫院收據、黃志南家醫科健保收據、和順
      興診所醫療費用明細、福興堂傳統整復所收據為憑（原審
      附民卷第7-10頁、原審卷第81頁）。經查：
　　　⑴李育杰因傷於107年5月14日至大林慈濟醫院急診（710元
        ）、5月17日至整形外科就診（340元），107年6月1日
        聲請證明書（100元），107年5月21日至黃志南家醫科
        拆線（掛號費50元），共支出醫療費共1200元，有上開
        醫療費用收據可參，核上開費用與李育杰之頭部外傷併
        臉部擦傷、前額撕裂傷、右手擦傷、右手腕扭傷有關，
        陳昭慶亦表示醫療費於1200元範圍內不爭執，此部分請
        求自屬有據。
　　　⑵李育杰固提出和順興診所醫療費用明細、診斷證明書（
        原審附民卷第11-13頁），然其就診日期為107年5月31
        日，與受傷日期5月14日已相隔約二週，李育杰於系爭
        事件後，右手另有其他傷勢（詳如後3.⑶所述），此部
        分治療，尚難認與系爭傷害有關。李育杰另至福興堂傳
        統整復所看診，雖提出證明書及收據（原審卷第81頁）
        ，記載右手拇指、食指扭傷，外敷費用每次100元，共1
        5次，然據大林慈濟醫院之診斷證明（原審卷第65頁）
        ，李育杰所受之傷為右手擦傷、右手腕扭傷，並無右手
        拇指、食指扭傷等傷勢，難認此部分傷害與系爭傷害事
        件有關，李育杰請求上開醫療費用，不應准許。
　　2.交通費：
      ⑴李育杰主張因系爭傷害，有搭乘計程車就醫之必要，請
        求3萬5142元。經查，李育杰分別於107年5月14日、同
        月17日至大林慈濟醫療門診2次，同月21日至黃志南家
        醫科拆線1次，均屬必要之醫療，於初受傷時，搭乘計
        程車就診，應屬合理。至於李育杰於107年6月1日至大
        林慈濟醫院聲請證明書，距受傷時已逾二週，依其傷勢
        ，應無搭乘計程車之必要；其餘至和順興診所、福興堂
        傳統整復所就診，與系爭傷害事件無關，請求交通費用
        ，自不應准許。
      ⑵自李育杰位於嘉義縣○○鄉○○村○○○街○居住○○○○○○○○○○○○○
        ○鄉○○村○○00000號黃志南家醫科診所（原審附民卷第7-
        9頁） ，單趟距離分別約6.5公里、5.9公里，參嘉義縣
        計程車收費標準，起跳里程1250公尺、起跳金額為100
        元，每250公尺續跳金額5元，再加計延滯計費5元，則
        李育杰至大林慈濟醫院、黃志南家醫科診所之單趟車資
        估算分別為205元、190元，上開三次就醫來回車資合計
        1200元（計算式：205元×2趟×2次=820元、190元×2趟×1
        次=380元），應予准許；逾此範圍之部分，均非必要交
        通費用，尚難准許。
　　3.工作損失及勞動能力減損：
　　　⑴李育杰之傷勢，據大林慈濟醫院108年12月18日函附病情
        說明書記載：「此病患於民國107年5月14日19時25分進
        入急診接受治療，其傷勢包括前額撕裂傷約1公分、臉
        部及右手前臂擦傷、右手挫傷，電腦斷層掃描腦部檢查
        並無出血及骨折情形，X光檢查右手並無骨折情形，前
        額撕裂傷於急診接受縫合手術，病患於三日後即5月17
        日回診整形外科門診，傷口縫合處並無感染情形，而右
        手腕扭傷及挫傷，依病例紀錄仍有疼痛感，之後病人就
        沒有再回本院門診就診，故其後續狀況不得而知。其所
        受傷勢需休養多少時日始可恢復工作，端視其工作型態
        而論，縫合的傷口正常一週後可癒合拆線，扭傷及挫傷
        的疼痛會持續多久則不一定，若沒有再回診很難評估。
        」（原審卷第99頁），另本院函詢大林慈濟醫院、成大
        醫院有關右手腕扭傷，一般正常情形多久期間可以復原
        ？大林慈濟醫院110年1月25日函覆：「右手腕及右手受
        傷，是可能因為疼痛而導致手指活動受限情形，依受傷
        之嚴重度，約需2-10週可以復原。」(本院卷第195-199
        頁)，而成大醫院110年2月3日函附病情鑑定報告書記載
        ：「...1.右手腕扭傷，若無傷害或影響控制手指活動
        之神經或肌腱等，則不會導致手指活動受限；右手腕扭
        傷，若同時傷害或影響控制手指活動之神經或肌腱等，
        則會導致手指活動受限。2、依據美國失能評估指引，
        第一級或第二級右手腕扭傷以非手術治療，其可回復工
        作能力之預估最短時間為1天，預估最長時間為70天。
        若為第三級手腕扭傷以非手術治療，其可回復工作能力
        之預估最短時間為1天，預估最長時間為91天。」(本院
        卷第217-219頁)，另參照國家網路醫藥網站說明：手腕
        扭傷依據韌帶損傷程度，由輕度到重度可分為三個分級
        。(1)第一級：韌帶被過度拉伸，但未造成韌帶撕裂破
        損，屬於輕度扭傷。(2)第二級：韌帶部分撕裂，可能
        導致輕度關節不穩定，屬於中度扭傷。(3)第三級：韌
        帶完全撕裂，關節嚴重鬆脫、功能喪失，為需要醫療或
        手術護理的重大傷害，屬於重度扭傷。據上開二所醫院
        之函覆及李育杰傷勢，其右手腕扭傷應未達第三級情形
        ，則按一般正常情形，預估回復工作能力所需最長期間
        為70天（10週），以此期間估算其不能工作損失，應屬
        合理。是以兩造不爭執之基本工資2萬3100元計算（本
        院卷第444頁），李育杰此部分得請求之不能工作損失
        為5萬3900元（23,100元÷30X70＝53,900元），逾此部分
        請求，尚屬無據。
　　　⑵李育杰固主張據和順興診所之診斷證明書，計18個月無
        法工作等語，然查和順興診所診斷證明書記載：「病名
        ：右側拇指、食指挫傷，併創傷性關節炎，活動受限。
        醫師囑言：107年5月31日至108年12月4日就診，計18個
        月，治療期間在本診所復健治療，宜休養，無法勝任工
        作。」等語（原審卷第181頁），然大林慈濟醫院之診
        斷證明書記載李育杰之傷勢為：「頭部外傷併臉部擦傷
        、前額撕裂傷、右手擦傷、右手腕扭傷」，並無右手右
        側拇指、食指挫傷、扭傷、活動受限等傷害，且李育杰
        為鑑定勞動能力減損，至成大醫院鑑定時所為檢查，另
        有右手第三指近端指節間尺側微小骨碎片情形，與系爭
        傷害事件無關（詳如後⑶所述），況和順興診所之診斷
        證明書記載係宜休養、無法勝任工作，並非完全無法工
        作，且依一般正常情形，第一、二級手腕扭傷，最長約
        70天即可復原，已如前述，李育杰主張其達18個月不能
        工作云云，自不可採。
　　　⑶李育杰另主張其因系爭傷害，手部傷勢無法痊癒、無法
        提重物，勞動能力減損17％，應計算至70歲之損害等情
        。經查，李育杰因系爭傷害事件受傷情形如上述，原審
        請成大醫院鑑定，鑑定結果略以：「…李育杰於107年5
        月14日受傷，經門診治療後，距原審評估日約兩年。預
        估未來持續接受醫療其進步程序應無明顯差異，建議可
        視為已達最佳醫療改善。目前原審評估全人障害損失11
        %，經未來營利能力、職業別、年齡調整，換算相當於
        勞動能力喪失之比例為17%。」（原審卷第143-154頁）
        ，然據成大醫院評估報告之5.臨床檢查及檢驗，107年5
        月14日之X光檢查右手無明顯骨折（5.1項），109年5月
        26日之X光檢查，右手第三指近端指節間尺側微小骨碎
        片（5.2項）（原審卷第152頁），本院調取大林慈濟醫
        院X光片，再請成大醫院說明5.2項之X光檢查情形，與1
        07年5月14日傷勢有無關連？成大醫院病情鑑定報告書
        記載：「本院永久性障害及工作能力評估報告5.2Ｘ光檢
        查顯示為『右手第三指（中指）近端指節間尺側微小骨
        碎片』，而107年5月14日嘉義大林慈濟醫院就診病歷中
        顯示『右手無骨折』且並無右手中指外傷相關診斷，因此
        ，兩者應無關連。」（本院卷第383-384頁），是認李
        育杰因系爭事件受傷時，右手並無骨折，嗣後因右手中
        指近端指節間尺側微小骨碎片，導致其右手拇指及食指
        活動受限，縱有勞動能力減損，亦無法認與系爭傷害事
        件有關，是李育杰請求勞動能力減損，不應准許。
　　4.慰撫金：　　
　　　⑴按不法侵害他人致受傷者，被害人受有非財產上損害，
        請求加害人賠償相當金額之慰撫金時，法院對於慰撫金
        之量定，應斟酌實際加害情形、所造成之影響、被害人
        痛苦之程度、兩造之身分地位經濟情形及其他各種狀況
        ，以核定相當之數額（最高法院47年台上字第1221號、
        51年台上字第223號判例意旨參照）。又按慰撫金之多
        寡，應斟酌雙方之身分、地位、資力與加害之程度及其
        他各種情形核定相當之數額，其金額是否相當，自應依
        實際加害情形與被害人所受之痛苦及雙方之身分、地位
        、經濟狀況等關係決定之；而被害人身分法益影響程度
        ，亦應以客觀之社會價值衡量，不得專以受害人主觀之
        感受為斷。
　　　⑵李育杰因系爭傷害事件，致受有頭部外傷併臉部擦傷、
        前額撕裂傷、右手擦傷、右手腕扭傷等傷害，其精神上
        確實受有相當程度之痛苦，請求精神慰撫金，應屬有據
        。又本院斟酌兩造因載運鳳梨之通行、停車問題，發生
        爭執，相互口角、毆打，均有受傷，李育杰傷勢較輕，
        其擦傷、撕裂傷、扭傷等，經適當休息即可復原，陳昭
        慶傷勢較重；而李育杰種植鳳梨為業，高中畢業，名下
        有房屋0筆、田賦0筆、汽車0輛，財產總額共000萬多元
        ；陳昭慶國中畢業，以農務及擺路邊攤為業，名下有汽
        車0輛，106年所得共0萬多元，有兩造稅務電子閘門財
        產所得調件明細表在卷為憑，是依前述傷害事件發生之
        情節，李育杰所受傷勢及其精神痛苦之程度、兩造之經
        濟地位等一切情狀，認李育杰此部分請求應以5萬元為
        適當，逾此數額之請求，則非可採，不應准許。
　㈢陳昭慶辯稱本件因陳昭慶及配偶陳玉惠幫李育杰之母親李呂
    阿敏採收及搬運鳳梨，李育杰及其配偶陳惠香不讓陳昭慶通
    行私設道路，發生衝突，李育杰、陳惠香及其子李炫欣分持
    器物毆打陳昭慶，過程中造成李育杰挫傷、扭傷，李育杰對
    其受傷與有過失，應減少50％之賠償責任等語，為李育杰所
    否認。按雙方互毆乃雙方互為侵權行為，與雙方行為為損害
    之共同原因者有別，無民法第217條過失相抵原則之適用（
    最高法院97年度台上字第540號判決要旨參照）。縱兩造因
    載運鳳梨通行、停車問題發生爭執，惟此充其量僅為引發兩
    造互毆行為之動機，且依前開說明，互毆係雙方互為侵權行
    為，並非損害之共同發生原因，自無民法第217條過失相抵
    原則之適用。陳昭慶抗辯應減輕責任云云，尚不可取。
五、綜上所述，李育杰依民法侵權行為之法律關係，請求陳昭慶
    給付10萬6300元(詳如附表所示本院判斷總計)，及自108年7
    月18日（起訴狀送達翌日，原審附民卷第15頁）起至清償日
    止，按週年利率百分之5計算之利息，為有理由，應予准許
    ；逾此範圍之請求，為無理由，應予駁回。從而，原審就上
    開應准許部分，判命陳昭慶給付李育杰10萬6300元本息（詳
    如附表所示本院判斷總計），核無不合，陳昭慶上訴意旨指
    摘原判決此部分不當，求予廢棄改判，為無理由，應駁回其
    上訴。至於上開不應准許，原判決命陳昭慶給付逾10萬6300
    元本息部分，尚有未合，陳昭慶指摘原判決此部分不當，求
    為廢棄，為有理由，爰由本院改判如主文第二項所示。另李
    育杰上訴及擴張上訴聲明請求陳昭慶再給付共62萬9433元本
    息部分，原判決為李育杰敗訴之諭知，核無不合，李育杰上
    訴意旨指摘原判決此部分不當，求予廢棄改判，並無理由，
    應駁回其上訴。
六、本件事證已臻明確，兩造其餘之攻擊或防禦方法及所用之證
    據，經本院斟酌後，認為均不足以影響本判決之結果，爰不
    逐一論列，附此敘明。
七、據上論結，陳昭慶之上訴為一部有理由，一部無理由，李育
    杰之上訴及擴張上訴均為無理由，依民事訴訟法第449條第1
    項、第450條、第78條、第79條，判決如主文。
中　　華　　民　　國　　110 　年　　8 　　月　　17　　日
                  民事第一庭    審判長法  官  丁振昌

                                      法  官  李素靖

                                      法  官  蔡孟珊
上為正本係照原本作成。　　　　　　　　　　　　　　
不得上訴。　　　　　　　　　　　　　　
中　　華　　民　　國　　110 　年　　8 　　月　　17　　日

                                      書記官  鄭信邦